ACORDAO-COMPLETO-2415447

ACÓRDÃO 7985/2020 ATA 24/2020 - PRIMEIRA CÂMARA

VISTOS, relatados e discutidos estes autos em que se apreciam atos de aposentadoria emitidos pelo Instituto Federal de Educação, Ciência e Tecnologia da Paraíba,
	ACORDAM os Ministros do Tribunal de Contas da União, reunidos em sessão da Primeira Câmara, diante das razões expostas pelo Relator, e com fundamento no art. 71, incisos III e IX, da Constituição Federal de 1988, c/c os arts. 1º, inciso V, 39, inciso II, e 45 da Lei 8.443/1992, e ainda com os arts. 260, § 1º, 261, caput e § 1º, e 262, caput e § 2º, do Regimento Interno do TCU, em:
	9.1. considerar legal a aposentadoria de Esequias Araújo Silva, concedendo o registro ao ato correspondente;
	9.2. considerar ilegal a aposentadoria de Ana Ligia de Almeida Nunes, negando o registro ao ato correspondente;
	9.3. dispensar o ressarcimento das quantias indevidamente recebidas de boa-fé (enunciado 106 da súmula da jurisprudência predominante do TCU) ;
	9.4. determinar ao Instituto Federal de Educação, Ciência e Tecnologia da Paraíba que:
	9.4.1. no prazo de 15 (quinze) dias, faça cessar os pagamentos decorrentes do ato ora considerado ilegal, sob pena de responsabilidade solidária da autoridade administrativa omissa, até a emissão de novo ato livre da irregularidade apurada, a ser submetido ao TCU no prazo de 30 (trinta) dias;
	9.4.2. no prazo de 15 (quinze) dias, dê ciência do inteiro teor desta deliberação à interessada cujo ato ora é considerado ilegal, esclarecendo-lhe que o efeito suspensivo proveniente da interposição de recurso não a exime da devolução dos valores percebidos indevidamente após a notificação sobre o presente acórdão, em caso de não provimento do recurso porventura impetrado;
	9.4.3. no prazo de 30 (trinta) dias, informe ao TCU as medidas adotadas, sem prejuízo de encaminhar comprovante sobre a data em que a interessada tomou conhecimento do contido no item anterior;
	9.5. dar ciência deste acórdão ao Instituto Federal de Educação, Ciência e Tecnologia da Paraíba.

Atos de aposentadoria.

Primeira Câmara

3. Interessados: Ana Ligia de Almeida Nunes (XXX.561.814-XX); Esequias Araújo Silva (XXX.333.984-XX).

13.1. Ministros presentes: Walton Alencar Rodrigues (Presidente), Benjamin Zymler, Bruno Dantas (Relator) e Vital do Rêgo.
13.2. Ministros-Substitutos presentes: Augusto Sherman Cavalcanti e Weder de Oliveira.

BRUNO DANTAS

Por registrar as principais ocorrências havidas no andamento do processo até o momento, resumindo os fundamentos das peças acostadas aos autos, adoto como relatório, com os ajustes necessários, a instrução da secretaria responsável pela análise da demanda (peça 6) , que contou com a anuência do corpo diretivo da unidade (peça 7) :
"INTRODUÇÃO
1.	Trata-se de atos de concessão de aposentadoria de Ana Ligia de Almeida Nunes e Esequias Araújo Silva, ex-servidores do Instituto Federal de Educação, Ciência e Tecnologia da Paraíba.
2.	Os atos foram submetidos, para fim de registro, à apreciação do Tribunal de Contas da União (TCU) , de acordo com o art. 71, inciso III, da Constituição Federal. O cadastramento e a disponibilização ao TCU ocorreram por intermédio do Sistema de Apreciação e Registro de Atos de Admissão e Concessões, na forma dos arts. 2º, caput e incisos I a VI, e 4º, caput, da Instrução Normativa - TCU 78/2018.
EXAME TÉCNICO
Ato de Ana Ligia de Almeida Nunes
3.	Foi constatado no contracheque da interessada o pagamento da rubrica Vencimento Básico Complementar (VBC) , originado do art. 15 da Lei 11.091, de 12/1/2005. Referida lei reestruturou a carreira do cargo ocupado pela interessada e estabeleceu uma parcela complementar, em seu art. 15, de caráter temporário, que deveria ser absorvida ao longo do tempo. In verbis:
'Art. 15. O enquadramento previsto nesta Lei será efetuado de acordo com a Tabela de Correlação, constante do Anexo VII desta Lei.
 (....) 
§ 2º Na hipótese de o enquadramento de que trata o § 1º deste artigo resultar em vencimento básico de valor menor ao somatório do vencimento básico, da Gratificação Temporária - GT e da Gratificação Específica de Apoio Técnico-Administrativo e Técnico-Marítimo às Instituições Federais de Ensino - GEAT, considerados no mês de dezembro de 2004, proceder-se-á ao pagamento da diferença como parcela complementar, de caráter temporário.  (Vide Lei nº 12.772, de 2012) 
§ 3º A parcela complementar a que se refere o § 2º deste artigo será considerada para todos os efeitos como parte integrante do novo vencimento básico, e será absorvida por ocasião da reorganização ou reestruturação da carreira ou tabela remuneratória, inclusive para fins de aplicação da tabela constante do Anexo I-B desta Lei.  (Vide Lei nº 12.772, de 2012) '
4.	Posteriormente, em nova reestruturação remuneratória estabelecida pela MPv 431, de 14/5/2008 (convertida na Lei 11.784/2008, de 22/8/2008) e com efeitos financeiros a partir de 1/5/2008, ficou ressalvado que a parcela complementar não seria absorvida por ocasião da então reestruturação implantada. Veja-se a redação do artigo 13 da MPv, que não foi alterado quando convertido em Lei:
'Art. 13.  A parcela complementar de que tratam os §§ 2o e 3o do art. 15 da Lei no 11.091, de 12 de janeiro de 2005, não será absorvida por força dos aumentos remuneratórios decorrentes das alterações realizadas na Lei no11.091, de 12 de janeiro de 2005, em virtude das alterações impostas pelos arts. 12 e 15 desta Lei.'
5.	De idêntica forma, as reestruturações salariais posteriores (Leis 12.772/2012 e 13.325/2016) também determinaram a não absorção da parcela complementar. Veja-se o artigo 43 da Lei 12.772/2012, com redação dada pela Lei 13.325/2016:
'Art. 43. A parcela complementar de que tratam os §§ 2º e 3º do art. 15 da Lei nº 11.091, de 12 de janeiro de 2005, não será absorvida por força dos aumentos remuneratórios com efeitos financeiros no período de 2013 a 2017.  (Redação dada pela Lei nº 13.325, de 2016) '
6.	Muito embora a MPv em questão, bem como as Leis 12.772/2012 e 13.325/2016, tenham determinado a não absorção da parcela complementar por ocasião das novas estruturas remuneratórias então implantadas, ela não ressalvou os efeitos financeiros já então aplicados pela Lei 11.091/2005. Ou seja, operou-se efeito ex nunc no que tange a não absorção em questão, podendo valer tão somente a partir do momento em que foi estabelecida. Neste sentido têm sido as decisões desta Corte sobre a questão, conforme Acórdão 3504/2018-TCU-Segunda Câmara, de 8/5/2018, relatora Ana Arraes.
7.	Dessa forma, é necessário avaliar se o cálculo da parcela complementar, incluída na ficha financeira de maio de 2005, observou a fórmula de cálculo estabelecida no art. 15, § 2º, da Lei 11.091/2005 (parcela complementar = provento básico de maio de 2005 - provento básico de dezembro de 2004 - GT - GEAT) ;
8.	O quadro a seguir permite maior clareza nessa verificação, a partir das informações financeiras constantes da peça 2:
	Mês/ano
	Provento básico (R$) (B) 
	GT (R$) 
	GEAT (R$) 
	Parcela complementar devida (R$) (=A-B) 
	Soma (R$) (A) 

	dez/04
	1.230,71
	184,61
	265
	não se aplica
	1.680,32

	mai/05
	1.469,79
	-
	-
	210,53
	1.680,32

	abr/08
	1.957,75
	-
	-
	-
	1.957,75

Fonte: Sefip
9.	Diante do exposto, constata-se que não deveria haver parcela complementar a ser paga em abril/2008. Logo, o valor pago atualmente é indevido. 
10.	Como a rubrica em menção foi cadastrada no ato, será proposto que o ato seja apreciado pela ilegalidade.
11.	Cabe destacar que esta parcela complementar integra o vencimento básico para todos os efeitos, conforme estabelecido no artigo 15, §3º, da Lei 11.091/2005. Portanto, após o expurgo da rubrica em menção, o valor pago a título de anuênios terá o seu valor reduzido, em vista da redução da respectiva base de cálculo.
Ato de Esequias Araújo Silva
12.	O aposentado teve um ato inicial e um ato de alteração julgados ilegais por meio do Acórdão 10963/2015-TCU-Segunda Câmara, de 24/11/2015, Relatora Ana Arraes, nos autos do TC Processo 014.794/2020-2.
13.	As mesmas informações constantes daquele ato de alteração se repetem no novo ato inicial ora sob análise. A única ilegalidade constatada naquela ocasião dizia respeito ao pagamento de rubricas referentes a planos econômicos, as quais já foram suspensas, conforme se pode constatar do contracheque do interessado.
14.	O tempo de serviço constante do ato ora analisado (37 anos, 10 meses e 28 dias) decorreu de decisão judicial exarada por juiz da Segunda Vara da Justiça Federal na Paraíba (peça 15, p. 5 a 1, dos autos do TC Processo 014.794/2020-2) , de modo que o interessado cumpre os requisitos necessários para se aposentar com base nos fundamentos legais constantes do ato. 
15.	Não foram constatadas irregularidades no ato.
CONCLUSÃO
16.	Em razão do exposto, considera-se pertinente propor que o ato de Esequias Araújo Silva seja apreciado pela legalidade, enquanto o ato de Ana Ligia de Almeida Nunes seja apreciado pela ilegalidade, diante do pagamento irregular da parcela denominada 'Vencimento Básico Complementar', também constante do ato.
PROPOSTA DE ENCAMINHAMENTO
17.	Ante o exposto, com fundamento nos arts. 71, inciso III, da Constituição Federal, 1º , inciso V, e 39, incisos I e II, da Lei 8.443/1992 e 260, § 1º , do Regimento Interno do Tribunal de Contas da União, propõe-se:
a) considerar legal e conceder o registro do ato de Esequias Araújo Silva (CPF XXX.333.984-XX) ; e
b) considerar ilegal e negar registro do ato de Ana Ligia de Almeida Nunes (CPF XXX.561.814-XX) ."
2.	O Ministério Público junto ao TCU manifestou-se de acordo com o encaminhamento sugerido pela secretaria especializada, nos termos do seguinte parecer (peça 8) :
"Trata-se da apreciação, para fins de registro, de dois atos de aposentadoria emitidos pelo Instituto Federal de Educação, Ciência e Tecnologia da Paraíba. 
A Secretaria de Fiscalização de Pessoal - Sefip, em pareceres uniformes às peças 6 e 7, propõe a ilegalidade do ato emitido em favor de Ana Ligia de Almeida Nunes, em razão do pagamento de parcela denominada Vencimento Básico Complementar, decorrente do art. 15 da Lei 11.091/2005, não absorvida pelos aumentos concedidos à carreira; e a legalidade do ato emitido em favor de Esequias Araújo Silva, por não apresentar irregularidades.
De fato, ao instituir a referida parcela complementar, observa-se que o art. 15 da Lei 11.091/2005 estabeleceu de forma expressa o seu caráter temporário e que a mesma deveria ser absorvida inclusive pelos aumentos concedidos pela referida Lei, nos seguintes termos:
'Art. 15. O enquadramento previsto nesta Lei será efetuado de acordo com a Tabela de Correlação, constante do Anexo VII desta Lei.
 (...) 
§ 2º Na hipótese de o enquadramento de que trata o § 1º deste artigo resultar em vencimento básico de valor menor ao somatório do vencimento básico, da Gratificação Temporária - GT e da Gratificação Específica de Apoio Técnico-Administrativo e Técnico-Marítimo às Instituições Federais de Ensino - GEAT, considerados no mês de dezembro de 2004, proceder-se-á ao pagamento da diferença como parcela complementar, de caráter temporário. (Vide Lei nº 12.772, de 2012) 
§ 3º A parcela complementar a que se refere o § 2º deste artigo será considerada para todos os efeitos como parte integrante do novo vencimento básico, e será absorvida por ocasião da reorganização ou reestruturação da carreira ou tabela remuneratória, inclusive para fins de aplicação da tabela constante do Anexo I-B desta Lei. (Vide Lei nº 12.772, de 2012) '
In casu, verifica-se que consta do ato da servidora Ana Ligia de Almeida Nunes um valor correspondente a R$ 22,69, relativo à referida parcela complementar (peça 3, p. 1) , o qual ainda está sendo pago nos proventos atuais, conforme se verifica na ficha financeira constante da peça 6, p. 1. 
No entanto, conforme se verifica na tabela de cálculo elaborada pela Unidade Técnica à peça 6, p. 3, com base nas fichas financeiras constantes da peça 2, a referida parcela deveria ter sido totalmente absorvida pelos aumentos concedidos no período de maio de 2005 a abril de 2008, o que enseja o julgamento do referido ato pela ilegalidade.
No que se refere ao ato relativo à aposentadoria do servidor Esequias Araújo Silva, verifica-se que o mesmo foi emitido em atenção à deliberação proferida por este Tribunal no Acórdão 10963/2015-TCU-Segunda Câmara, relatado pela Ministra Ana Arraes, que tratou dos atos inicial e de alteração do interessado nos autos do TC Processo 014.794/2010-1.
Naquela oportunidade, este Tribunal considerou ilegal o pagamento das parcelas judiciais relativas a planos econômicos, por não terem sido devidamente absorvidas de acordo com a sistemática estabelecida no Acórdão 2161/2005-TCU-Plenário. Além disso, considerou regular o cômputo do tempo insalubre constante do ato de alteração que estava sob análise, por estar fundamentado em decisão judicial.
Dessa forma, tendo em vista que as parcelas impugnadas por este Tribunal na referida deliberação não constam mais do ato em análise, tampouco estão sendo pagas nos proventos atuais, entende-se que o referido ato deve ser considerado legal, com a consequente concessão do seu registro.
Ante o exposto, este membro do Ministério Público de Contas, em consonância com a Unidade Técnica, entende que o ato de aposentadoria da servidora Ana Ligia de Almeida Nunes deve ser considerado ilegal e ter seu registro negado; e o ato do servidor Esequias Araújo Silva está apto a receber a chancela da legalidade, por não apresentar irregularidades."
	É o relatório.

não há.

Procurador Sergio Ricardo Costa Caribé.

APOSENTADORIA. parcela complementar ao vencimento básico, instituída pelo art. 15 da lei 11.091/2005. vantagem não absorvida por ocasião da reestruturação da tabela remuneratória. ilegalidade. determinações. ciência.

APOSENTADORIA (APOS)

Secretaria de Fiscalização de Pessoal (Sefip).

Cuida o processo de atos de aposentadoria emitidos pelo Instituto Federal de Educação, Ciência e Tecnologia da Paraíba.
2.	A Secretaria de Fiscalização de Pessoal - Sefip, com o apoio do Ministério Público junto ao TCU, opina pela ilegalidade do ato emitido em favor de Ana Ligia de Almeida Nunes em razão da não absorção da parcela complementar ao vencimento básico, instituída pelo art. 15 da Lei 11.091/2005. Em relação ao ato de Esequias Araújo Silva, as propostas convergem no sentido de que seja considerado legal e registrado.
3.	No mérito, acolho a análise e o encaminhamento oferecidos nos pareceres precedentes, conforme as seguintes considerações.
4.	No que se refere à parcela complementar ao vencimento básico, o art. 15 da Lei 11.091/2005, que a instituiu, estabeleceu que ela deveria ser absorvida por ocasião da reorganização ou reestruturação da carreira ou tabela remuneratória, conforme se extrai do § 3º do mencionado dispositivo, conforme bem delineado no relatório precedente.
5.	Aliás, nem mesmo as disposições do art. 13 da Lei 11.784/2008, do art. 43 da Lei 12.772/2012 e do art. 8º da Lei 13.325/2016, que fixaram períodos onde a sobredita absorção não deveria ser levada a efeito (de 2008 a 2017) , justificam o atual valor da rubrica.
6.	Isso porque não havia óbice para que a absorção fosse efetivada no período compreendido entre a edição da Lei 11.091/2005 e a edição da Lei 11.784/2008, bem assim no período posterior a 2017.
7.	Assim, a Sefip logrou demonstrar que, entre maio de 2005 e abril de 2008, o vencimento básico de Ana Ligia de Almeida Nunes sofreu reajustes que deveriam ter ensejado a completa absorção da vantagem complementar, circunstância que impõe a ilegalidade da concessão. Consequentemente, o valor pago a título de anuênios também deverá ser ajustado, mediante exclusão da parcela complementar ao vencimento básico de sua base de cálculo.
8.	Em tempo, deve ser dispensada a devolução dos valores indevidamente recebidos de boa-fé, consoante o enunciado 106 da súmula da jurisprudência do TCU.
9.	Por fim, no que diz respeito ao ato de Esequias Araújo Silva, não foram identificadas impropriedades, o que conduz à legalidade e registro da concessão.
	Ante o exposto, voto por que o Tribunal adote a deliberação que ora submeto à apreciação deste Colegiado.
	TCU, Sala das Sessões Ministro Luciano Brandão Alves de Souza, em 21 de julho de 2020.
Ministro BRUNO DANTAS
Relator